臺灣高等法院刑事裁定
111年度毒抗字第1071號
抗  告  人  
即  被  告  宋宏祥


                    （現在法務部○○○○○○○○執行強制戒治中）
上列抗告人即被告因違反毒品危害防制條例案件，不服臺灣宜蘭
地方法院民國111年11月18日裁定（111年度毒聲字第259號），
提起抗告，本院裁定如下：
    主  文
抗告駁回。
    理  由
一、抗告人即被告宋宏祥抗告意旨略以：
　㈠被告因違反毒品危害防制條例案件經受觀察勒戒，於勒戒期
    間在所內受心理醫師二度評估，然醫師判定勒戒人有無施用
    毒品之標準（被告之前科紀錄、動態因子及靜態因子等）顯
    有錯誤而足以影響結果。依修正後毒品危害防制條例採寬厚
    政策，旨在幫助施用毒品者，但反觀現今於觀察勒戒期間評
    估之標準，竟將過去前科紀錄納入分數之計算，已立於不平
    等之起點，且顯有違一事不二理之原則。被告於勒戒期間，
    依規定已上完心理諮商、社工輔導、佛學研討及戒毒課程等
    專業課程，且無任何違規紀錄，母親亦有來辦理接見，返回
    社會後復有正常工作，但無論在勒戒所內表現如何，卻也無
    法減少任何分數，而此實係因被告之前科紀錄及相關靜態因
    子之計分就已超過戒治分數，就算社會穩定度為0分還是無
    法改變。然而戒治單上有許多分數是重複計分，例如被告施
    用海洛因及安非他命計10分，為何混合施用毒品又加10分，
    另外，使用毒品超過一年計10分，但何謂超過一年，如此計
    分對被告極為不公平，就算被告在勒戒所表現的再好，還是
    會被判定戒治處分。
　㈡又民國109年修正後之毒品危害防制條例，將原條文之再犯期
    間由5年改為3年，很多施用毒品者於該期間無論犯幾條毒品
    危害防制條例罪，只需觀察勒戒或強制戒治完，就能全部吸
    收，反觀被告前所犯數次毒品危害防制條例罪，均被判處有
    期徒刑在案（執行中）。本次於108年11月23日犯毒品危害
    防制條例罪，則被裁定強制戒治處分，且待戒治完還需接續
    執行所犯前開毒品罪，對被告極為不公平。
　㈢綜合以上所述，被告接續還有2年2月有期徒刑須執行，其監
    禁之時日較戒治之其間為長，被告是否有繼續施用傾向與強
    制戒治之實質效益及必要，實有待商榷。且依一事不二罰原
    則及憲法保障人身自由等原則，請重新裁定。
二、觀察、勒戒後，檢察官依據勒戒處所之陳報，認受觀察、勒
    戒人有繼續施用毒品傾向者，應聲請法院裁定令入戒治處所
    強制戒治，其期間為6個月以上，至無繼續強制戒治之必要
    為止，但最長不得逾1年，毒品危害防制條例第20條第2項後
    段定有明文。
三、經查：
　㈠有無繼續施用毒品傾向之評估標準，並非完全以受勒戒人勒
    戒後之結果為準，勒戒前之各種情況，仍應作為評估依據。
    依勒戒處所評分說明手冊規定，係以「前科紀錄與行為表現
    」、「臨床評估」及「社會穩定度」3項合併計算分數，每
    一大項皆有靜態因子與動態因子。先以靜態因子分數評分，
    靜態因子分數總分在60分（含）以上為「有繼續施用毒品傾
    向」；60分以下，與動態因子分數相加，如果總分在60分（
    含）以上，為「有繼續施用毒品傾向」。故有無繼續施用毒
    品傾向，係依具體個案之臨床實務及相關事證等情綜合判定
    ，有其相當之專業依據及標準；又衡酌強制戒治之目的，係
    為協助施用毒品者戒斷毒品之心癮及身癮所為之保安處分，
    而該評估標準係適用於每一位受觀察、勒戒處分之人，具一
    致性、普遍性、客觀性，故倘其評估由形式上觀察，並無擅
    斷或濫權等明顯不當之情事，即難謂為違法，法院亦應予尊
    重。　　
　㈡被告因施用第一級毒品海洛因及第二級毒品甲基安非他命之
    犯行，經原審法院以111年度毒聲字第56號裁定送勒戒處所
    觀察、勒戒確定後，於111年10月5日入法務部○○○○○○○○附設
    勒戒處所執行觀察、勒戒。嗣被告於執行觀察、勒戒期間，
    經勒戒處所評分結果，認⒈前科紀錄與行為表現合計30分（
    其中「毒品犯罪相關司法紀錄」共20筆，計10分；「首次毒
    品犯罪年齡」在20歲以下，計10分；「其他犯罪相關紀錄」
    有5筆，計10分；「入所時尿液毒品檢驗」無藥物反應，計0
    分，上開4項靜態因子合計30分。另「所內行為表現」之動
    態因子為0分）。⒉臨床評估合計36分【其中「多重毒品濫用
    」為「有，種類：海洛因、安非他命、MDMA」，計10分；「
    合法物質濫用（菸、酒、檳榔）」為「無」，計0分；「使
    用方式」為「有注射使用」，計10分；「使用年數」為「超
    過1年」，計10分，上開靜態因子合計30分。另「精神疾病
    共病（含反社會人格）」為無，計0分；「臨床綜合評估（
    含病識感、動機、態度、就醫意願）」經評定為「重度」，
    計6分，上開2項動態因子合計為6分】。⒊社會穩定度合計0
    分【其中「工作」為「全職工作：土木工程」，計0分；「
    家人藥物濫用」為「無」，計0分，上開2項靜態因子合計0
    分；「入所後家人是否訪視」為「有，2次」，計0分；「出
    所後是否與家人同住」為「是」，計0分，上開2項動態因子
    合計0分】。合計上開⒈至⒊項之總分為66分（其中靜態因子
    共計60分，動態因子共計6分），經綜合判斷為有繼續施用
    毒品傾向等情，有法務部○○○○○○○○111年11月4日宜所衛字第
    11130005570號函及所附有無繼續施用毒品傾向證明書、有
    無繼續施用毒品傾向評估標準紀錄表在卷可稽。而勒戒處所
    之組織、人員資格及執行觀察、勒戒相關程序，暨判斷施用
    毒品者有無繼續施用毒品之傾向，均有相關法令嚴格規範，
    非可恣意而為。而上開綜合判斷結果，係該所具有相關專業
    知識及經驗之人士，在被告觀察、勒戒期間，依其等本職學
    識及經驗，就被告之前科紀錄與行為表現、臨床評估、社會
    穩定度等因素所為之綜合判斷，非但具有實證依據，亦有客
    觀評比標準，由形式上觀察，並無擅斷、濫權或評估程序明
    顯不當之情事，且依卷附本院被告前案紀錄表等相關資料，
    堪認前揭各項分數之計算，並無錯漏或逾越配分上限之情形
    ，上開結論確係適用一致性、普遍性、客觀性評估標準所為
    之判斷，本院就此專業判斷自應尊重。被告空言指摘評估標
    準有錯誤、不公平云云，難認可採。
  ㈢於司法實務或醫學臨床上，具有毒品前科紀錄者，或因長期
    有機會接觸毒品，或因欲藉由毒品作用暫時隔絕現實環境，
    其反覆性、繼續性地再犯施用毒品犯行之機率，確實較沒有
    毒品前科者高，因此上開評估標準方會將勒戒人之前科紀錄
    列入重要之評分項目。被告自90年間起，即屢因施用毒品等
    案件，先後經法院送觀察勒戒及判處罪刑乙節，有本院被告
    前案紀錄表在卷可考，確實符合前述反覆施用毒品之經驗法
    則，可見將被告之前科紀錄作為有無繼續施用毒品傾向之評
    估標準，並無違法不當之處。況法務部110年3月26日以法矯
    字第11006001760號函修正頒布之「有無繼續施用毒品傾向
    評估標準」，已就其中「毒品犯罪相關司法紀錄」、「其他
    犯罪相關紀錄」設有計分上限，當無就被告前科紀錄有何過
    度評價或重複計分之虞。被告辯稱：以前科紀錄作為判斷依
    據並不公平，且有違一事不二理之原則云云，並不可採。
　㈣毒品危害防制條例所規定之觀察、勒戒及強制戒治處分，其
    立法意旨在幫助施用毒品者戒除毒癮，針對行為人將來之危
    險所為預防、矯治措施之保安處分，以達教化與治療之目的
    ，可謂刑罰之補充制度，從而毒品危害防制條例本身所規定
    之觀察、勒戒及強制戒治等保安處分，雖兼具自由刑之性質
    ，卻有刑罰不可替代之教化治療作用。又監獄為執行場所，
    而非戒癮專責機構，將施用毒品者監禁於監獄內，僅能防止
    其接觸毒品，至於慣用毒品產生之「心癮」，尚賴長期且持
    續之治療予以根除，無從僅憑被告目前另案在監，逕認已無
    強制戒治之必要。被告辯稱：還有多件毒品罪遭判刑，戒治
    完還需接續執行2年2月有期徒刑，對其並不公平云云，亦不
    可採。
四、綜上，原審依檢察官聲請，依毒品危害防制條例第20條第2
    項後段規定，裁定被告令入戒治處所施以強制戒治，其期間
    為6個月以上，至無繼續強制戒治之必要為止，但最長不得
    逾1年，於法並無不合。被告提起抗告並無理由，應予駁回
    。
五、依刑事訴訟法第412條，裁定如主文。
中　　華　　民　　國　　111 　年　　12　　月　　13　  日
                  刑事第十五庭  審判長法　官  陳芃宇
                                      法　官  曹馨方
                                      法　官  余銘軒
以上正本證明與原本無異。
不得再抗告。
                                      書記官  邱紹銓
中　　華　　民　　國　　111 　年　　12　　月　　13　　日